臺灣宜蘭地方法院民事判決　　　　　　　 96年度簡上字第4號
上　訴　人　戊○○
　　　　　　己○○
　　　　　　李文三
　　　　　　甲○○
　　　　　　丁○○
　　　　　　　　　　　　2樓
　　　　　　丙○○
共　　　同
訴訟代理人　廖學興律師
　　　　　　曾伊如律師
被　上訴人　乙○○
上列當事人間請求返還不當得利等事件，上訴人對於本院宜蘭簡
易庭95年度宜簡字第36號第一審判決，提起上訴，本院於96年10
月15日言詞辯論終結，判決如下：
    主  文
上訴駁回。
第二審訴訟費用新台幣陸仟貳佰捌拾伍元由上訴人負擔。
    事  實  及  理  由
一、上訴人起訴主張：坐落宜蘭縣礁溪鄉○○段973 地號土地上
    房屋門牌號碼宜蘭縣礁溪鄉○○路○段191巷 6號及6之1號建
    物，如附圖即宜蘭縣宜蘭地政事務所複丈成果圖所示 A部分
    面積68.37 平方公尺（以下簡稱系爭建物），為兩造及訴外
    人林德榮、高素梅所共有，原為共有人之停車位及通道之公
    共使用範圍，被上訴人未經上訴人同意擅自將上開建物之空
    間圍起，作為其私人內部之使用，無權占有系爭建物，原依
    據民法第767 條規定之物上請求權法律關係請求被上訴人將
    系爭建物騰空遷讓返還上訴人及其他共有人。另依據不當得
    利之法律關係，請求被上訴人給付上訴人及其他共有人自90
    年1月1日起至返還建物之日止之不當得利等語。並聲明：(一)
    被上訴人應將如附圖所示A部分面積68.37平方公尺之建物騰
    空遷讓返還予上訴人及其他共有人；(二)被上訴人應給付上訴
    人及其他共有人新台幣（下同）110,471 元，暨自起訴狀送
    達被上訴人之翌日起至清償日止，按年息百分之五計算之利
    息。並自95年1月1日起至返還建物之日止，按月給付上訴人
    及其他共有人1,845元，及按年息 5%計算之利息；(三)願供擔
    保請准宣告假執行。
二、被上訴人答辯之意旨：伊在10年前向建商購買系爭建物的時
    候就已經是這個樣子，並不是伊蓋的，伊也是因為上訴人請
    求這件事才知道是違建，否則伊也不會去買，而且當初購買
    系爭建物時，建商有說現在上訴人稱屬於公共設施用地的系
    爭建物是由伊使用，其他住戶當時在購買樓上房屋時，也都
    在預定房屋買賣合約書第8條約定同意1樓除了出入的公共設
    施外，均歸伊來管理使用。且樓梯間就在系爭建物旁邊，伊
    之住宅沒有妨害其他住戶出入使用，如果上訴人有爭執應該
    在之前就提出來，為何在10年後才來請求等語，資為抗辯。
三、本件原審對於上訴人前揭請求，判決其全部敗訴，上訴人全
    部聲明不服，提起本件上訴聲明請求：(一)原審判決廢棄；(二)
    被上訴人應將佔用上訴人所有坐落宜蘭縣礁溪鄉○○段 973
    地號如原審判決書附圖所示Ａ部分之建物騰空遷讓返還予共
    有人全體；(三)被上訴人應給付共有人全體110,471 元，及自
    起訴狀繕本送達翌日起至清償日止，按年息百分之五計算之
    利息。並自民國95年1月1日起至返還土地之日止，按月給付
    共有人全體1,845 元，及按年息百分之五計算之利息；(四)願
    供擔保，請准宣告假執行。被上訴人則為答辯聲明：請求駁
    回上訴。
四、兩造不爭執之事實：
    上訴人主張系爭建物原本用途屬於公寓之停車位及通道之共
    同使用部分，有其提出系爭建物之建物測量成果圖及建物登
    記謄本各乙份為證，又被上訴人使用之系爭建物面積為68.3
    7平方公尺之事實，並經原審於95年6月29日履勘現場查明屬
    實，並囑託宜蘭縣宜蘭地政事務所人員實地測繪如附圖所示
    之複丈成果圖，有原審之勘驗筆錄1份、現場照片4張及宜蘭
    地政事務所95年 7月12日宜地二03字第0950007279號函檢附
    之複丈成果圖（即附圖）乙份在卷可憑，被上訴人對此亦無
    爭執，是上開事實，均堪信屬實。
五、本件之爭點及法院之判斷：
    上訴人上訴主張全體共有人間未就系爭建物合意成立分管契
    約，系爭建物係被上訴人未徵得他共有人全體同意，擅自違
    法變更使用，且系爭建物為二次施工，非與該公寓同時整體
    興建等語，並請求為上訴聲明之判決，惟被上訴人否認，並
    以前揭情詞置辯。是本件經與兩造整理並確認應審認之爭點
    為：(一)各共有人間是否已合意成立分管契約？(二)被上訴人是
    否有將空地圍起作為內部使用，有無違反分管契約？(三)系爭
    建物與該公寓是否為同時整體興建之建築？(四)被上訴人是否
    無權占有系爭建物，而須騰空遷讓返還系爭建物，並給付不
    當得利？茲就各項爭點逐一判斷如下：
(一)、各共有人間是否已合意成立分管契約？
１、按最高法院48年臺上字第1065號判例認為，「共有人於與其
    他共有人訂立共有物分割或分管之特約後，縱將其應有部分
    讓與第三人，其分割或分管契約，對於受讓人仍繼續存在」
    ，此就維持法律秩序之安定性而言，固有其必要，惟應有部
    分之受讓人若不知悉有分管契約，亦無可得而知之情形，受
    讓人仍受讓與人所訂立分管契約之拘束，有使善意第三人受
    不測損害之虞，與憲法保障人民財產權之意旨有違，首開判
    例在此範圍內，嗣後應不再援用。司法院大法官釋字第 349
    號解釋著有明文。次按契約固須當事人互相表示意思一致始
    能成立，但所謂互相表示意思一致，不限於當事人直接為之
    ，其經第三人為媒介而將當事人互為之意思表示從中傳達而
    獲致意思表示一致者，仍不得謂契約未成立。公寓大廈之買
    賣，建商與各承購戶分別約定，該公寓大廈之共用部分或其
    基地之空地由特定共有人使用者，除別有規定外，應認共有
    人間已合意成立分管契約。又倘共有人已按分管契約占有共
    有物之特定部分，他共有人嗣後將其應有部分讓與第三人，
    除有特別情事外，其受讓人對於分管契約之存在，通常即有
    可得而知之情形，而應受分管契約之拘束（最高法院91年度
    台上字第2477號判決意旨參照）。據此，公寓大廈之區分所
    有建物，如建商與各承購戶簽訂之買賣契約中，已約定共用
    部分由特定共有人管理使用者，亦可認為各共有人間已合意
    成立分管契約，嗣後即使共有人將應有部分移轉，若受讓人
    可得而知該分管契約之存在，仍受該分管契約之拘束。
２、查系爭建物所在之公寓，係由第三人彩霖建設有限公司（下
    稱彩霖公司）與地主庚○○合建，其等約定由彩霖公司分得
    系爭建物所在公寓 6號部分，庚○○則分得系爭建物所在公
    寓6之1號部分，又其等原約定庚○○分得之部分委由彩霖公
    司代為出售，嗣因6之1號公寓有 2間未能售出，庚○○乃另
    行委託其他仲介公司售出等情，除為兩造所不爭執外，復據
    證人林德榮即彩霖公司負責人及庚○○到庭證述甚詳在卷可
    稽（見原審卷一第101 頁及本院卷第61頁），堪認屬實。次
    查，依彩霖公司與向彩霖公司買受系爭建物所在公寓之買受
    人間所簽訂之預定房屋買賣合約書第 8條約定：「壹樓空地
    使用權除出入公共設施外，歸一樓所有權人管理使用... 」
    ，此有上訴人戊○○、己○○及丙○○於原審提出之預定房
    屋買賣合約書原本 3份可憑。證人林德榮於原審亦到庭結證
    稱：「我是彩霖公司的負責人，系爭房屋當初是我們與地主
    合建的案子，當時有跟各住戶簽訂買賣契約書，當初交屋的
    時候都有跟每個客戶約定，除了通道以外， 1樓部分原本作
    為停車場的使用權歸被告（即本件被上訴人）所有，買賣契
    約書第 8條就是約定這個部分，因為被告在預售階段就已經
    來購買，在陳報完工之後，我們進行第2次施工把1樓的部分
    房屋完工，再交屋給被告總價是300 多萬元。」並稱當初保
    存登記（即建物所有權第一次登記）和過戶都是由他委由代
    書統一辦理等語可稽（見原審卷一第101、102頁）。可見向
    彩霖公司買受系爭建物所在公寓各樓層房屋之買受人，皆曾
    與彩霖公司簽訂上開買賣契約書並由證人林德榮委由代書統
    一辦理建物所有權第一次登記。而本件上訴人己○○、丙○○及被上訴人乃各向彩霖公司買受系爭建物所在公寓6號3樓
    、6之1號 3樓房屋，上訴人戊○○、李文三則係分別向前手
    吳春霞、藍順正買受系爭建物所在公寓 6號2樓、4樓，除為
    為兩造所不爭執外，復有上訴人所提出之預定房屋買賣合約
    書原本 3份、土地及建築改良物買賣所有權移轉契約書各乙
    份在卷可憑（見原審卷二第154頁至第158頁）。是依據上開
    事證，可認上訴人雖未與被上訴人直接就系爭建物成立分管
    契約，然上開上訴人或本身與建商簽訂預定房屋買賣合約書
    ，或其前手已與建商簽訂預定房屋買賣合約書時，即知系爭
    建物應由1樓所有權人使用管理，並於前開合約書第8條明文
    約定之，顯然同意依此分管狀態，由被上訴人占有使用系爭
    建物，客觀上顯屬可得而知，揆諸前揭最高法院91年度台上
    字第2477號判決及司法院大法官釋字第349 號解釋意旨，應
    認上開上訴人與被上訴人間已有分管契約存在，而應受分管
    約定之拘束。
３、次查上訴人甲○○、丁○○所有系爭建物所在公寓之 6-1號
    及6-1號2樓，係向地主庚○○購得，而庚○○與彩霖公司合
    建所分得系爭建物所在公寓6-1號3樓部分，依證人林德榮於
    原審所證是地主庚○○先前久上訴人丙○○會款，庚○○乃
    同意把6-1號3樓部分1/2 權利移轉給丙○○，故庚○○及丙○○乃請證人就此部分先行辦理，以致彩霖公司也有與上訴
    人丙○○訂有分管約定之買賣契約書（見原審卷一第 101、
    102 頁），參以證人庚○○亦自承就所分得之建物曾委託建
    商彩霖公司代為出售，則按諸常情代為出售部分將一體適用
    上開契約書內容，庚○○關於上開買賣契約第 8條約定自難
    諉為不知，再參以證人庚○○到庭作證時庭呈與上訴人丁○○於91年12月 6日簽訂之土地房屋買賣契約書（見本院卷第
    64頁至第68頁）第1條第3項：「屋況以現況交屋、沒有停車
    位」之約定，益可為證，故應認庚○○有同意上開分管之約
    定。準此，上訴人甲○○、丁○○既係向證人庚○○購得上
    開公寓，且依房屋外觀顯亦可得而知 1樓之系爭建物部分係
    由被上訴人管理使用，則揆諸前開說明，自亦應受分管約定
    之拘束。
４、綜上，上訴人既均或透過建商與他共有人成立系爭建物之分
    管約定，或應承繼前手分管契約約約定之拘束，則上訴人主
    張全體共有人間未成立分管契約等語，即屬無據。
(二)、被上訴人是否有將空地圍起作為內部使用，有無違反分管契
    約？
１、上訴人主張 1樓空地原係規劃作停車場使用，被上訴人擅自
    變更違法使用，變為被上訴人室內之空間，被上訴人則抗辯
    當初買受系爭建物時，係由建商蓋好後才交屋，系爭建物非
    其加蓋。經查，系爭建物業據證人林德榮於原審證稱係於取
    得使用執照後二次施工，並於興建完成後交屋給被上訴人，
    已如前述，此核與被上訴人抗辯相符。又依上訴人所提系爭
    建物及上訴人己○○、丙○○買受之6號3樓、6之1號 3樓之
    建物登記第二類謄本建物所有權第一次登記皆記載為84年 8
    月23日（見原審卷一第6頁、第8頁、第13頁），可見建商於
    系爭建物整體施工完畢後始交屋給被上訴人無訛。此外，上
    訴人復無法舉證證明被上訴人除使用管理系爭建物外，有何
    另外將空地圍起作為內部使用之行為，是被上訴人並無將空
    地圍起之行為，堪認屬實。
２、次查，被上訴人稱分管契約當時是口頭約定，而且經過建商
    向各個共有人說明，以300 多萬元買受系爭建物，建商交屋
    時系爭建物之面積與原審履勘現狀相同等情，核與證人林德
    榮於原審證稱：當時有跟各住戶簽訂買賣契約書，當初交屋
    的時候都有跟每一個客戶約定，除了通道以外，一樓部分原
    本作為停車場的使用權歸被告所有，買賣契約書第 8條就是
    約定這個部分，因為被告在預售階段就已經來購買，在陳報
    完工之後，我們進行第2次施工把1樓的部分房屋完工，再交
    屋給被告，總價是300多萬元（見原審卷一第101頁）。原則
    上當初設計的時候一樓的面積與樓上各樓層的面積都是一樣
    的，包括公共設施的部分也是一樣，連同停車場也是賣給被
    上訴人（見原審卷一第102 頁）等語相符。查本件建商亦已
    與各房屋買受人約定除了通道以外，一樓部分原本作為停車
    場的使用權歸被上訴人所有，且上訴人等於買受房屋經數年
    乃至十餘年之時間至起訴前皆未就分管契約之內容爭執等情
    以觀，可見上開預定房屋買賣合約書第8條有關「1樓空地使
    用權除出入公共設施外歸 1樓所有權人管理使用」之真意，
    係指系爭建物由被上訴人管理使用，至系爭建物以外之空地
    、出入通道及公共設施則不包括在內。查系爭建物經建商 2
    次施工完畢交屋後，被上訴人即依兩造間分管契約未作任何
    變動而管理使用至今乙節，業據證人林德榮及被上訴人陳稱
    在卷，而依原審履勘現場結果，系爭建物所在公寓已有供其
    他共有人自由出入之獨立樓梯間、通道及防火巷道，有原審
    勘驗筆錄 2份及履勘現場所攝照片可資參照，足見系爭建物
    顯無妨害其他共有人出入或逃生之虞，是上訴人指陳被上訴
    人使用系爭建物妨害公共安全云云，尚不足採。上訴人另以
    上開預定房屋買賣合約書第 8條記載：「... 但不得違規使
    用及防礙公共安全... 」等語，而系爭建物原應為停車場使
    用，現獨由被上訴人占有使用，已有違相關建管法規云云。
    然查，上訴人等與建商簽立前開預定房屋買賣合約書時，既
    對 1樓部分已約定「壹樓空地使用權除出入公共設施外，歸
    一樓所有權人管理使用」，則在除「出入公共設施外」之 1
    樓空間，自應認已同意由 1樓所有權人管理使用。而如前所
    述，被上訴人於交屋後並未作任何變動而管理使用系爭建物
    迄今，且亦無妨害其他共有人之出入及公共安全，自難謂被
    上訴人有何違反分管約定之行為，對於兩造間分管契約約定
    之效力應無影響。至於系爭建物之建築過程，縱有違反相關
    建管法令情事，亦屬行政管理事項，而應由主管機關依其權
    責辦理，然本件既認上訴人與被上訴人間就系爭建物有分管
    契約之約定存在，則在私法關係上，兩造自應仍受分管約定
    之拘束。故上訴人執此理由主張被上訴人違規使用系爭建物
    ，有違分管約定云云，亦無理由。
(三)、就系爭建物與該公寓是否為同時整體興建之建築之爭點，上
    訴人主張系爭建物經二次施工始興建完成等語，核與證人林
    德榮證述系爭建物經二次施工等語相符，復有宜蘭縣宜蘭地
    政事務所84年 6月20日測量所製作之建物測量成果圖在卷可
    憑（見本院卷第10頁），是系爭建物非與該公寓同時整體興
    建之建築，雖堪認定；然依原審現場履勘所攝之照片所示，
    可認系爭建物與該公寓之建材相同，且無明顯增建之狀況，
    可見系爭建物與該公寓雖非同一時點建築完成，然顯然為同
    一時期所建之建築，而之所以二者非同一時點完成，或為建
    商為規避建築法規，而於取得使用執照後方為二次施工，然
    此與本件兩造主要之爭點，亦即兩造間就系爭建物是否有分
    管之約定之事實，實屬無涉。故上訴人此部分之主張固然屬
    實，然亦無從據以為有利於上訴人之認定。
(四)、就被上訴人是否無權占有系爭建物，而須騰空遷讓返還系爭
    建物，並給付不當得利之爭點部分：
    兩造間既就系爭建物成立分管契約業詳如上述，則被上訴人
    依兩造間分管契約約定內容而使用管理系爭建物，自屬有權
    占有，從而，上訴人主張被上訴人無權占有系爭建物，須騰
    空遷讓返還系爭建物，並給付不當得利等語，顯無理由。
六、綜上所述，兩造間就系爭建物既已合意成立分管契約，被上
    訴人依分管契約而管理使用系爭建物，自屬有權占有，且上
    訴人亦無法舉證證明被上訴人有何違反分管契約之情事，原
    審為上訴人敗訴之判決及駁回其假執行之聲請，核無不合。
    上訴意旨仍執陳詞，指摘原判決不當，求予廢棄改判，均為
    無理由，應予駁回。
七、本件事證已臻明確，兩造其餘攻擊、防禦方法及舉證，核與
    判決結果無影響，爰不逐一論列，附此敘明。
八、據上論結，本件上訴為無理由，依民事訴訟法第436條之1第
    3項、第449條第1項、第78條、第85條第1項，判決如主文。
中　　華　　民　　國　　96　　年　　10　　月　　29　　日
                  臺灣宜蘭地方法院民事庭
                      審判長法官 楊麗秋
                      法      官 陳映佐
                      法      官 張軒豪
正本與原本無異。
本件不得上訴。
中　　華　　民　　國　　96　　年　　11　　月　　2 　　日
                      書記官　詹玉惠
